臺灣高等法院臺中分院民事判決
110年度重上字第242號
上  訴  人  
即被上訴人  謝鎧璟（原名謝榮洲）

訴訟代理人  蕭文濱律師                      
            黃呈利律師                      
被上訴人即  陳淑資  
上  訴 人   謝鈞宇  
            謝秉亨    住臺中市○○區○○○街00巷00號         
       謝銘晉    住同上
共      同
訴訟代理人  陳怡成律師                      
複代理人    陳泓翰律師                      
上列當事人間請求給付違約金事件，兩造對於民國110年10月15
日臺灣臺中地方法院109年度重訴字第619號第一審判決，各自提
起上訴，本院於111年5月4日言詞辯論終結，判決如下：
    主  文
原判決（減縮部分除外）關於命陳淑資、謝鈞宇、謝秉亨、謝銘
晉給付新臺幣30萬元本息部分，及該部分假執行之宣告暨訴訟費
用之裁判，均廢棄。
上開廢棄部分，謝鎧璟在第一審之訴及假執行之聲請均駁回。
謝鎧璟之上訴駁回。
第一審(除確定部分外）及第二審訴訟費用，由謝鎧璟負擔。
    事實及理由
壹、程序事項：
    按在第二審為訴之變更或追加，非經他造同意不得為之。但
    擴張或減縮應受判決事項之聲明者，不在此限，民事訴訟法
    第446條第1項、第255條第1項第3款定有明文。上訴人即被
    上訴人謝鎧璟（即謝榮洲，下稱謝鎧璟）於原審係請求被上
    訴人即上訴人陳淑資、謝鈞宇、謝秉亨、謝銘晉（下稱陳淑
    資等4人）應負連帶給付責任（原審卷第11-13頁），嗣於本
    院變更為請求陳淑資等4人負共同給付責任（本院卷第442-4
    43頁），核屬減縮應受判決事項之聲明，與上開規定並無不
    合，應予准許。
貳、訴訟要旨：
一、謝鎧璟起訴主張：謝鎧璟與陳淑資等4人之被繼承人０００為兄
    弟。坐落臺中市○○區○○段000地號土地（下稱系爭土地）及
    相鄰之同段211地號土地原屬謝鎧璟與０００之父００所有，現為
    ００之全體繼承人公同共有。００生前為避免繼承人爭產，於民
    國87年10月26日召集所有繼承人，在律師見證下簽立分產協
    議書（下稱系爭分產協議），將系爭土地、211地號土地各
    分由謝鎧璟、０００取得，其中第5條約定雙方所分得之土地，
    自協議書成立之日起，各自取得單獨使用權，他方不得干涉
    。然０００依系爭分產協議第7條約定分得之僑宏工業有限公司
    （下稱僑宏公司）廠房占用系爭土地面積22平方公尺，已干
    涉或妨害謝鎧璟對系爭土地之排他性單獨使用權，謝鎧璟乃
    依系爭分產協議之約定，對０００提起返還此部分土地之拆屋
    還地訴訟（下稱前案），嗣０００於108年10月13日前案訴訟中
    死亡，由其繼承人陳淑資等4人承受訴訟，並經臺灣臺中地
    方法院（下稱臺中地院）於109年5月29日以108年度簡上字
    第350號判決０００之繼承人應將如該判決附圖編號B所示地上
    物（下稱系爭地上物）拆除，返還此部分土地確定。兩造應
    受前案判決既判力拘束，因此陳淑資等4人於０００往生後，繼
    承０００就系爭分產協議之權利義務，但於前案判決確定後，
    仍以系爭僑宏公司廠房占用系爭土地，未拆除系爭土地上之
    地上物並返還此部分土地，已違反系爭分產協議第5條約定
    ，謝鎧璟自得依系爭分產協議第17條約定，請求陳淑資等4
    人給付違約金。又系爭分產協議為強制履行債務以確保締約
    分配家產效果，於第17條約定懲罰性違約金新臺幣（下同）
    6000萬元，法院應予尊重，謝鎧璟僅先就其中1486萬元為一
    部請求。爰依系爭分產協議及繼承法律關係，聲明求為判命
    陳淑資等4人連帶給付1486萬元，及自109年11月11起至清償
    日止，按年利率百分之5計算之利息，且陳明願供擔保請准
    宣告假執行等語（謝鎧璟於原審請求陳淑資等4人連帶給付1
    890萬元及法定遲延利息，逾上開1486萬元金額範圍部分未
    上訴，且已於本院就已上訴部分減縮為共同給付）。
二、上訴人陳淑資等4人則以：㈠僑宏公司廠房於87年10月26日分
    產前即越界建築於系爭土地，占用土地面積22平方公尺，且
    經００同意，系爭分產協議第5條係約定不得干涉他方各自取
    得單獨使用權，陳淑資等4人是否拆除地上物返還土地，尚
    非系爭分產協議所欲規制，不生違反系爭分產協議第5條約
    定之違約金問題。㈡倘認陳淑資等4人違約應給付違約金，依
    系爭分產協議第11條約定，謝鎧璟於清水區銀聯段合建土地
    出售後，應結算成本費用及利潤，並分配利潤2分之1予０００
    ，而謝鎧璟代表謝家地主就銀聯段土地合建案分回臺中市○○
    區○○路00號、28號兩戶房地（下分稱26號、28號房地），其
    於87年10月15日出售、88年1月12日移轉28號房地所有權予
    訴外人０００，另於100年7月21日將26號房地贈與其子０００，視
    為謝鎧璟願意買受26號房地，則於上開兩戶房地均出售後，
    即可結算銀聯段合建土地之成本及利潤，惟謝鎧璟遲未分配
    利潤予０００，已屬違約，依系爭分產協議第17條損害賠償總
    額預定性違約金之約定，謝鎧璟應給付０００違約金6000萬元
    ，陳淑資等4人繼承該違約金債權，且以此與本件謝鎧璟之
    違約金債權互為抵銷。又謝鎧璟將28號房地出賣所得價金用
    以清償合建案之銀行貸款，價金金額應與貸款金額相當為3,
    465,000元；26號房地係由謝鎧璟贈與０００，並無實際交易價
    格，參照28號房地於87年買賣價金金額及100年臺中市信義
    房價指數上漲率約百分之126.6，推估26號房地於100年價值
    約7,851,690元，則０００就銀聯段土地合建案可得分配2分之1
    利潤應為5,658,345元，陳淑資等4人繼承該利潤分配債權，
    並以此為抵銷抗辯。０００上開利潤分配請求權，及因謝鎧璟
    不分配利潤所生之違約金請求權，須於26號、28號房地均出
    售而可結算成本及利潤時起方得行使，請求權時效期間應自
    斯時起算，迄今尚未罹於時效。另謝鎧璟之污水管入侵並占
    用陳淑資等4人有單獨使用權之211地號土地，違反系爭分產
    協議第5條約定，依系爭分產協議第17條約定，謝鎧璟亦應
    給付違約金6000萬元，陳淑資等4人就此違約金另主張抵銷
    等語，資為抗辯。
參、原審為謝鎧璟一部勝訴、一部勝訴之判決，即判命陳淑資等
    4人應給付謝鎧璟30萬元，及自109年11月11日起至清償日止
    ，按年利率百分之5計算之利息，並職權宣告謝鎧璟得假執
    行及陳淑資等4人得供擔保免為假執行；另駁回謝鎧璟其餘
    之訴及假執行之聲請。兩造各自提起上訴：
一、謝鎧璟就其敗訴部分，提起一部上訴，其上訴聲明：㈠原判
    決（減縮部分除外）關於駁回謝鎧璟後開第二項之訴，及其
    假執行之聲請暨訴訟費用之裁判均廢棄。㈡前項廢棄部分，
    陳淑資等4人應再給付謝鎧璟1456萬元，及自109年11月11日
    起至清償日止，按年利率百分之5計算之利息。㈢願供擔保請
    准宣告假執行。而陳淑資等4人則答辯聲明：㈠謝鎧璟之上訴
    駁回。㈡如受不利判決，願供擔保請准宣告免為假執行。
二、陳淑資等4人就其等敗訴部分全部聲明不服，其上訴聲明：㈠
    原判決不利於陳淑資等4人部分廢棄。㈡上開廢棄部分，謝鎧
    璟在第一審之訴及假執行之聲請均駁回。而謝鎧璟則答辯聲
    明：陳淑資等4人之上訴駁回。　　
肆、本院會同兩造整理並簡化爭點，結果如下（本院卷第326-32
    8頁）：
一、兩造不爭執事項：
  ㈠謝鎧璟與０００為兄弟。
  ㈡系爭土地及相鄰之同段211地號土地原屬謝鎧璟與０００之父００
    所有，後均為００之全體繼承人公同共有。系爭土地於111年3
    月29日因判決移轉而登記為謝鎧璟所有（本院卷第449頁）
    。　　
  ㈢００生前於87年10月26日召集所有繼承人在律師見證下，簽立
    系爭分產協議書，第2條約定：「００名義之坐落台中縣○○鎮○
    ○段○000號及同段第210號地分由謝榮洲取得。」、第3條約
    定：「００名義之坐落台中縣○○鎮○○段○000號及謝００之坐落台
    中縣○○鎮○○段○00號地分由０００取得」、第5條約定：「甲（
    即０００）乙（即謝鎧璟）雙方所分得之土地，自本協議書成
    立之日起，各自取得單獨使用權，他方不得干涉。」、第17
    條約定：「甲乙方若有違約，應給付違約金6000萬元。」（
    原審卷一第21-33頁）。
  ㈣系爭分產協議書第7條約定僑宏公司股權全部由０００取得，而
    僑宏公司廠房占用系爭土地面積22平方公尺之土地，經謝鎧
    璟對０００提起返還此部分土地之前案訴訟，嗣０００於108年10
    月13日前案訴訟中死亡，由其繼承人陳淑資等4人承受訴訟
    ，前案經臺中地法於109年5月29日以108年度簡上字第350號
    判決０００之繼承人應將系爭地上物拆除，返還此部分土地予
    謝鎧璟確定（原審卷一第35-45頁）。
二、本件爭點：
  ㈠謝鎧璟得否以陳淑資等4人於前案判決確定後，仍占有系爭土
    地，業已違反系爭分產協議書第5條約定，請求給付違約金
    ？如可，違約金是否過高而應予酌減？
  ㈡陳淑資等4人得否以謝鎧璟未依分產協議書第11條約定，就銀
    聯段合建土地出售後之成本及利潤為結算，並分配利潤2分
    之1予０００，已屬違約，依分產協議書第17條規定應給付０００
    違約金6000萬元為抵銷抗辯？
 ㈢陳淑資等4人主張謝鎧璟有污水管入侵211地號土地的違約事由
   ，依系爭協議書第17條約定，謝鎧璟另應給付6000萬元違約
   金部分為抵銷抗辯，有無理由？
 ㈣陳淑資等4人主張合建案利潤5,658,345元為抵銷抗辯，有無理
   由？　　
伍、得心證之理由：
一、謝鎧璟主張兩造應受前案確定判決既判力之拘束，陳淑資等
    4人於前案判決確定後，仍不拆除廠房返還土地，而有於繼
    承契約義務後新發生之違約事實，違反系爭分產協議第5條
    約定，其得依系爭分產協議第17條約定，請求陳淑資等4人
    給付違約金云云，為陳淑資等4人所否認，並以前詞置辯。
    經查：
  ㈠按除別有規定外，確定之終局判決就經裁判之訴訟標的，有
    既判力，此觀民事訴訟法第400條第1項規定即明。故訴訟標
    的，係指經原告主張並以原因事實予以特定而請求法院審判
    之權利，凡經特定且法院於兩造攻防後為裁判之權利，始有
    既判力。又按民事訴訟法第400條第1項所稱既判力之客觀範
    圍，不僅關於其言詞辯論終結前所提出之攻擊防禦方法有之
    ，即其當時得提出而未提出之攻擊防禦方法亦有之。是為訴
    訟標的之法律關係，於確定之終局判決中經裁判者，當事人
    之一造以該確定判決之結果為基礎，於新訴訟用作攻擊防禦
    方法時，他造應受其既判力之拘束，不得以該確定判決言詞
    辯論終結前，所提出或得提出而未提出之其他攻擊防禦方法
    為與該確定判決意旨相反之主張，法院亦不得為反於確定判
    決意旨之認定，亦即當事人於既判力基準時點前得提出而未
    提出之其他攻擊防禦方法，因該既判力之遮斷效（失權效或
    排除效）而不得再為與確定判決意旨相反之主張，此乃法院
    應以「既判事項為基礎處理新訴」及「禁止矛盾」之既判力
    積極的作用，以杜當事人就法院據以為判斷訴訟標的權利或
    法律關係存否之基礎資料，再次要求法院另行確定或重新評
    價，俾免該既判力因而失其意義（最高法院96年度台上字第
    1629號判決參照）。且於確定終局判決之事實審言詞辯論終
    結後所發生之新事實，基於既判力之基準時，非該確定判決
    之法院審判範圍，亦非既判力範圍。　　
　㈡謝鎧璟前雖以０００依系爭分產協議書第7條約定取得僑宏公司
    廠房，占用系爭土地面積22平方公尺之土地，係干涉或妨害
    謝鎧璟對系爭土地之排他性單獨使用權，而本於系爭分產協
    議第2條、第5條約定，對０００提起返還此部分土地之前案訴
    訟（嗣０００於108年10月13日前案訴訟中死亡，由其繼承人陳
    淑資等4人承受訴訟）。並經前案認定：僑宏公司廠房占有
    系爭土地如該判決附圖編號B部分，致謝鎧璟無法使用收益
    該部分土地，屬妨害謝鎧璟就系爭土地之使用權，已違反系
    爭分產協議約定，而認謝鎧璟依系爭分產協議第2條、第5條
    之約定，請求０００及其承受訴訟人將系爭廠房拆除並返還該
    部分土地，於法有據，判決０００之承受訴訟人應將系爭地上
    物拆除，並將該部分土地返還謝鎧璟確定等情，固有前案確
    定判決附卷可稽（原審卷一第35-45頁）。惟前案之判決理
    由，實係認定系爭分產協議第5條約定，可資支持謝鎧璟對
    於０００主張之請求拆除地上物請求權，至於其是否應依系爭
    分產協議第17條約定給付違約金，則不屬前案訴訟標的甚明
    。
　㈢而查謝鎧璟提起本件訴訟，始依系爭分產協議第17條約定請
    求違約金，所憑原因事實固係以：系爭分產協議所約定之權
    利義務，在０００往生後，由陳淑資等4人共同繼承，而陳淑資
    等4人於前案判決確定後，仍未依前案確定判決履行拆屋還
    地之義務，因此陳淑資等4人於繼承契約義務後已有新發生
    之違約事實，違反系爭分產協議第5條約定，謝鎧璟得依系
    爭分產協議第17條約定，請求陳淑資等4人給付違約金等語
    為憑（本院卷第321頁、第325-326頁、第361-362頁、第383
    -384頁）。然而謝鎧璟就前案訴訟標的所不及之違約金債權
    存否提起訴訟，且是基於前案事實審言詞辯論終結後之新事
    實提起本件訴訟，則本件自非前案確定判決既判力所及。謝
    鎧璟主張本件應受前案既判力所及，據以認定陳淑資等4人
    業已違反系爭分產協議第2條、第5條約定云云，要無足取。
　㈣又學說上所謂之「爭點效」，係指法院於確定判決理由中，
    對訴訟標的以外當事人所主張或抗辯之重要爭點，本於兩造
    辯論之結果所為之判斷結果，除有顯然違背法令，或當事人
    提出新訴訟資料足以推翻原判斷之情形外，於同一當事人間
    ，就與該重要爭點有關之他訴訟，不得再為相反之主張，法
    院亦不得作相異之判斷而言，其乃源於訴訟上之誠信原則及
    當事人公平之訴訟法理而來。是「爭點效」之適用，除理由
    之判斷具備「於同一當事人間」、「非顯然違背法令」及「
    當事人未提出新訴訟資料足以推翻原判斷」等條件外，必須
    該重要爭點，在前訴訟程序已列為足以影響判決結果之主要
    爭點，經兩造各為充分之舉證，一如訴訟標的極盡其攻擊、
    防禦之能事，並使當事人為適當而完全之辯論，由法院為實
    質上之審理判斷，前後兩訴之標的利益大致相同者，始應由
    當事人就該事實之最終判斷，對與該重要爭點有關之他訴訟
    負結果責任，以符民事訴訟上之誠信原則（最高法院110年
    度台上字第1531號民事判決參照）。前案之判決理由乃認定
    系爭分產協議第5條約定，可資支持謝鎧璟對於０００主張之請
    求拆除地上物請求權，而判命０００拆屋還地， 然前案判決理
    由中，未就其是否因而構成系爭分產協議第17條約定之違約
    事由為實質論斷，因此本件與爭點效亦無涉，併此敘明。
　㈤至於謝鎧璟主張本件陳淑資等4人於前案判決確定後，有違反
    系爭分產協議第5條約定之違約事實，應依系爭分產協議第1
    7條約定支付違約金部分：
　⒈茲查系爭分產協議第5條僅約定：「甲（即０００）乙（即謝鎧
    璟）雙方所分得之土地，自本協議書成立之日起，各自取得
    單獨使用權，他方不得干涉。」至於前案確定判決判命０００
    之承受訴訟人即陳淑資等4人應拆屋還地，固然認０００與謝鎧
    璟已依系爭分產協議約明單獨使用權之事實，且陳淑資等4
    人於０００往生後，本於其繼承人之身分依法承受前案訴訟，
    而基於一般繼受人地位，即負有承繼０００就系爭廠房應拆屋
    還地以終止前開占用狀態之義務等語。然而依系爭分產協議
    書內容（原審卷一第21-33頁），其見證人為００、００，分產
    協議書當事人欲分之家產為甲、乙、丙（即０００、０００、０００
    、０００）三方之父親００所有，於分產時００尚在人世，顯見系
    爭分產協議之當事人乃得００之同意，就００財產於００生前為合
    意分析，以杜三方將來因分產而發生紛爭等事實，而０００之
    僑宏公司廠房分產前為００所有，系爭土地亦為００所有，縱僑
    宏公司之系爭廠房於分產前有越界建築而占用系爭土地情形
    ，亦係００同意以其所有之系爭土地，供僑宏公司設廠之用，
    故系爭分產協議前即有此占用情事，且系爭分產協議原僅在
    分配家產，本未約明如有占用情形，如何處理，故迄至前案
    確定判決內容經債務人主動履行或由法院強制執行完畢為止
    ，該段期間實屬原有狀態繼續中，而難認屬於系爭分產協議
    第17條所欲規範之違約事實。
　2.陳淑資等4人於110年5月26日已拆除占用之部分地上物，然
    因牆上有黑色物品，擔心拆除會破壞結構，且另一面牆不知
    道要不要拆除，而按門鈴要與上訴人溝通，但上訴人僅派員
    工出面，當下無法進行確認，始未立即拆除等情，業據被上
    訴人陳明在卷（原審卷二第152頁、第347-348頁），並提出
    拆除照片為證（同上卷第157-159頁、第437-442頁）。而依
    照片可看出除該一小部分牆面尚待上訴人確認外，其餘占用
    部分大抵均已拆除。嗣上訴人代理人於同年8月9日確認該所
    謂黑色東西所在之米黃色牆面應拆除，與他人土地交界處之
    牆面則同意不拆除等情後（原審卷二第348頁），陳淑資等4
    人即於同年月27日全數拆除完畢，亦有上訴人提出之照片可
    稽（本院卷第201頁、第207頁）。可見陳淑資等4人於前案
    判決確定後，既已拆除系爭地上物，要不能因上開拆除過程
    之障礙，即謂已另有發生占用系爭土地之新事實。是謝鎧璟
    徒以陳淑資等4人於109年5月29日前案判決確定後，未立即
    依該確定判決拆屋還地，即謂其等有於繼承契約義務後新發
    生之違約事實，而已另違反系爭分產協議第5條約定云云，
    委無足採。
二、基上，謝鎧璟以陳淑資等4人未於前案判決確定後即拆除系
    爭廠房返還土地為由，主張有新發生陳淑資等4人違反系爭
    分產協議第5條約定之違約事實，而依系爭分產協議第17條
    約定，請求陳淑資等4人給付違約金1486萬元，即屬無據，
    不應准許。又謝鎧璟既不得請求陳淑資等4人給付，則陳淑
    資等4人所為抵銷抗辯，即無審酌必要。
陸、綜上所述，謝鎧璟依系爭分產協議及繼承法律關係，請求陳
    淑資等4人共同給付1486萬元，及自109年11月11起至清償日
    止，按年利率百分之5計算之利息，為無理由，應予駁回。
    從而，原審判決命陳淑資等4人給付謝鎧璟30萬元本息，並
    依職權諭知假執行，及命陳淑資等4人供擔保後，得免為假
    執行，尚有未洽，陳淑資等4人上訴意旨指摘原判決此部分
    不當，求予棄改判，為有理由，爰將原判決此部分廢棄改判
    如主文第二項所示。至謝鎧璟其餘請求不應准許部分，原審
    為其敗訴之判決，並駁回其此部分假執行之聲請，尚無不合
    ，謝鎧璟上訴意旨就此部分求予廢棄改判，為無理由，應予
    駁回。
柒、本件事證已臻明確，兩造其餘之攻擊或防禦方法及所用之證
    據，經本院斟酌後，認為均不足以影響本判決之結果，爰不
    逐一論列，附此敘明。　
捌、據上論結，本件謝鎧璟之上訴為無理由，陳淑資等4人之上
    訴為有理由，爰決如主文。　　
中　　華　　民　　國　　111 　年　　5 　　月　　18　　日
        　　    民事第四庭    審判長法　官  林慧貞
　　　　　　　　　　　　　　        法　官  莊嘉蕙
　　　　　　　　　　　　　　　      法　官  劉惠娟
正本係照原本作成。       
如不服本判決，應於收受送達後20日內向本院提出上訴書狀，其
未表明上訴理由者，應於提出上訴後20日內向本院補提理由書狀
（均須按他造當事人之人數附繕本）。因疫情而遲誤不變期間，
得向法院聲請回復原狀。
上訴時應提出委任律師或具有律師資格之人之委任狀；委任有律
師資格者，另應附具律師資格證書及釋明委任人與受任人有民事
訴訟法第四百六十六條之一第一項但書或第二項所定關係之釋明
文書影本。如委任律師提起上訴，應一併繳納上訴裁判費。

                                    書記官  陳文明
　　　　　　　　　　　　　　　　　　
中　　華　　民　　國　　111 　年　　5 　　月　　18　　日